最高法院刑事判決　　　　　　九十四年度台上字第六四八一號
　　上　訴　人　乙○○
　　　　　　　　甲○○
　　　　　　　　　　　　80弄.
　　共　　　同
　　選任辯護人　蔡淑媛律師
　　　　　　　　吳敏蕙律師
上列上訴人等因業務過失致人於死案件，不服台灣高等法院高雄
分院中華民國九十二年三月二十五日第二審判決（九十一年度上
訴第一三七０號，起訴案號：台灣高雄地方法院檢察署九十一年
度偵字第六六一四號），提起上訴，本院判決如下：
    主  文
原判決關於乙○○、甲○○部分撤銷，發回台灣高等法院高雄分
院。
    理  由
本件原判決援引第一審判決所載事實認定：上訴人甲○○、乙○
○（下稱上訴人等）均任職於大正公寓大廈管理維護股份有限公
司（下稱大正公司），甲○○為大正公司派駐位於高雄市三民區
○○○路二七六號威尼斯大樓擔任幹事，為實際執行處理契約事
項之人，而乙○○則為大正公司派駐威尼斯大樓擔任大樓管理員
，均為從事業務之人。於民國九十年七月十一日下午起，高雄市
區因潭美颱風過境，遽下豪暴雨，至當晚八時三十分許，高雄市
區仁愛河因水位暴漲，導致河水溢出河岸，並造成仁愛河附近地
區嚴重積水，威尼斯大樓因位於該河沿岸，約於當晚八、九時許
，其地下室亦因之開始進水，並造成該大樓監視系統喪失功能，
上訴人等本應注意遇此嚴重水災之情形下，應管制電梯或將電梯
電源關閉，以免該大樓住戶使用電梯致生危險或傷亡，且依其智
識、能力並無不能注意之情事，竟疏未注意而僅以廣播器通知各
住戶勿乘坐電梯，並未管制電梯或將電梯電源關閉。適有當時正
於該大樓二十四樓工作之羅寶蘭，因見大雨成災，為避免其機車
被大水淹沒，遂欲至該大樓地下室二樓移動其機車，亦疏未注意
在此水災之緊急狀況下，不應搭乘電梯下樓，卻於當晚九時三十
分許貿然自該大樓第二十四樓搭乘電梯至地下室二樓，因地下室
二樓已漲滿水，該電梯到達地下室二樓時，或因積水而無法開啟
電梯大門，亦無法正常運作，或適因該大樓地下室二樓之發電系
統積水，致整棟大樓全部停電，致使電梯亦因斷電而無法運作，
旋因積水進入電梯內，造成羅寶蘭在電梯內溺斃窒息死亡等情。
因而維持第一審各論處上訴人等從事業務之人，因業務上之過失
致人於死罪刑部分之判決，駁回上訴人等在第二審之該部分上訴
，固非無見。
惟查：(一)、有罪判決書之事實一欄，為判斷其適用法令當否之準
據，法院應將依職權認定與論罪科刑有關之事實，翔實記載，然
後於理由內逐一說明其憑以認定之證據，並使事實認定與理由說
明，互相適合，方為合法。倘事實認定與理由說明，不相一致，
或事實與理由欄內之記載，前後不符，按諸刑事訴訟法第三百七
十九條第十四款後段規定，均屬判決理由矛盾之當然違背法令。
原判決引用第一審判決之事實欄載認：「羅寶蘭……於是（十一
）日晚上九時三十分許，貿然自該大樓第二十四樓搭乘電梯至地
下室二樓，因地下室二樓已漲滿水，該電梯到達地下室二樓時，
或因積水而無法開啟電梯大門，亦無法正常運作，或適因『威尼
斯大樓』地下室二樓之發電系統積水，致整棟大樓（包括電梯）
全部停電，致使電梯亦因斷電而無法運作，後因積水進入電梯內
，造成羅寶蘭在電梯內溺斃窒息死亡」等情，對案發時威尼斯大
樓之電梯大門無法開啟及正常運作之原因，究係因積水之故，抑
或係該大樓地下室二樓之發電系統積水，使包括電梯在內之整棟
大樓全部停電所致等有關上訴人等犯罪情節之事項，並未予明確
認定，本院自無從憑以認定其適用法令當否。然原判決所引用之
第一審判決理由卻又說明上開大樓電梯於案發時係因地下室二樓
積水致無法正常運作（見第一審判決第五頁第四行、第五行、第
十二行、第十三行），其事實之記載，與理由之敘述亦不相符，
亦難謂無判決理由矛盾之違法。(二)、原判決依憑上訴人等分別係
大正公司派駐威尼斯大樓之幹事及管理員，依大正公司與威尼斯
大樓管理委員會所訂立之建物管理契約第六條第一項約定：「乙
方（即大正公司）應善盡良好管理人之義務，確實瞭解甲方（即
威尼斯大樓）建築物之各項設備及其使用方法、設計觀念，以便
據以執行業務」，又依大正公司所訂現場服務人員工作職掌範圍
第六條規定：「防火、防盜、防颱、急難救助等突發狀況之處置
及應變」，而大正公司關於緊急事件與特殊狀況處理之條約中亦
明定「電梯停止、關人：管制電梯、通知電梯公司搶修，用外部
鎖匙搶救受困者，檢查機房、通報公司支援」等理由，據為說明
上訴人等對威尼斯大樓之電梯設備有瞭解其使用方法及執行之責
任，並對大正公司所訂之現場服務人員工作職掌範圍及緊急事件
與特殊狀況處理之條約，亦有注意遵守之義務（見原判決第三頁
第八行至第四頁第四行）。然上開建物管理契約書係由大正公司
之總經理許軍紘與威尼斯大樓管理委員會所訂立，而大正公司所
制訂之現場服務人員工作職掌及緊急事件與特殊狀況處理等規約
，又係附於該公司開發部經理邵振鴻提出於威尼斯大樓管理委員
會之綜合管理企劃書內（見他字卷第二九三八號卷第十二頁、第
十三頁、第二十二頁至第三十頁），上訴人等雖係大正公司之員
工，但似皆未參與前開契約書及規約之訂立，則大正公司是否確
將前開建物管理契約書及現場服務人員工作職掌、緊急事件與特
殊狀況處理等規約內容告知上訴人等？上訴人等是否已知悉該大
樓電梯之各項設備及其使用方法？當有颱風來襲時，上訴人等是
否確知其等有注意管制電梯之義務？即仍待進一步查明；又刑法
第二百七十六條第二項之業務上之過失致人於死罪，以行為人之
過失，係基於業務上行為而發生者為限。依卷內資料所載，甲○
○已迭次供陳其於案發日在威尼斯大樓上班之時間，為上午九時
至中午十二時及下午二時起至晚上七時止，案發當晚其係因颱風
來襲，風雨太大而無法回家等語，苟其所陳無訛，則本件事故於
當晚九時三十分許發生時，甲○○既已下班，縱其因風雨太大而
暫時滯留威尼斯大樓，能否因此遽謂其仍有注意遵守上開規約之
作為義務？羅寶蘭於甲○○下班後搭乘威尼斯大樓電梯到該大樓
地下室二樓，因電梯無法運作，積水進入電梯內，致溺斃窒息死
亡，甲○○是否仍須負業務上過失致人於死罪責？亦非無疑。上
情攸關上訴人等本件犯行是否成立，與上訴人等之利益均有重大
關係，客觀上自有調查之必要性。原審未深入詳予究明，並於理
由內為必要之敘述，遽行判決，自嫌速斷而難昭折服。上訴人等
上訴意旨指摘原判決關於其等部分違法，非無理由，認該部分應
發回更審，期臻翔適。又本件上訴人等於原審判決後之九十三年
十二月二十三日已與羅寶蘭之家屬即告訴人林龍憲及羅廷勳、羅
楊鴛鴦、林子微在台灣高等法院高雄分院成立訴訟上之和解，與
大正公司願於九十四年一月三十一日連帶給付林龍憲新台幣（下
同）二十四萬一千二百五十九元，於同年二月二十八日連帶給付
羅楊鴛鴦二十萬元，於同年三月三十一日連帶給付羅廷勳、林子
微各十萬元，有該和解筆錄影本存本院卷可稽。案經發回，自應
併予調查審酌之。
據上論結，應依刑事訴訟法第三百九十七條、第四百零一條，判
決如主文。
中　　華　　民　　國　九十四　年   十一 　月　 十七 　日
                      最高法院刑事第十二庭
                          審判長法官  謝　俊　雄
                                法官  陳　世　雄
                                法官  蘇　振　堂
                                法官  吳　信　銘
                                法官  徐　文　亮
      本件正本證明與原本無異
                                      書  記  官
中　　華　　民　　國　九十四　年　 十一 　月　二十一　日
                                                      Ｑ
